臺灣士林地方法院民事判決
110年度訴字第675號
原      告  萬琴恩  
訴訟代理人  雷皓明律師
複代理人    林桑羽律師
被      告  王成昌  

訴訟代理人  高進發律師
上列當事人間請求清償借款事件，本院於民國111年9月7日言詞
辯論終結，判決如下：
    主  文
一、被告應給付原告人民幣942,905元，及自民國110年3月25日
    起至清償日止，按年息5%計算之利息。
二、原告其餘之訴駁回。
三、訴訟費用由被告負擔85％，餘由原告負擔。
四、本判決第一項，於原告以新臺幣130萬元供擔保後，得假執
    行。但被告如以新臺幣3,960,201元為原告預供擔保，得免
    為假執行。
五、原告其餘假執行之聲請駁回。
    事實及理由
一、原告主張：被告前因於大陸地區經商資金需求而向原告母親
    王菀娥借貸人民幣，王菀娥透過其在大陸地區中信銀行廈門
    湖濱南路支行（下稱中信銀行）之帳戶，以匯款方式先後給
    付共人民幣1,431,000元予被告及被告指定之訴外人黃瀚瑢
    ，詳如附表一所示。嗣王菀娥於民國109年3月1日死亡，原
    告經繼承取得上開借款債權後，多次催告被告清償，尚有人
    民幣1,138,095元未獲償還。爰依消費借貸及繼承法律關係
    ，請求並聲明：(一)被告應給付原告人民幣1,138,095元，
    及自起訴狀繕本送達翌日起至清償日止，按年息5%計算之利
    息；（二）願供擔保，請准宣告假執行。
二、被告答辯：原告所稱王菀娥借貸予被告之款項，僅有附表一
    編號1、3至5部分，附表一編號2部分並非匯予被告，被告亦
    未指示王菀娥匯款予黃瀚瑢，非屬被告借款。另加計被告於
    108年11月25日向王菀娥借款人民幣15萬元，被告共向王菀
    娥借款人民幣1,301,000元。而被告已於附表二所示日期、
    金額，共清償新臺幣（下未標明幣別者，均指新臺幣）2,81
    0,000元予王菀娥；於附表三所示日期、金額，因代被告哥
    哥王成宗清償借款等原因，共多給付34,000元予原告，亦得
    用以清償上開借款；於附表四編號1至4所示日期、金額，被
    告在臺灣地區另借款予王菀娥共5,260,000元，並於附表四
    編號5所示日期，為王菀娥墊付仲介費用6,000元，得用以抵
    銷上開借款；於附表五所示日期、金額，共借款予王菀娥1,
    263,700元，亦得用以清償或抵銷上開借款。以上被告清償
    或抵銷之款項，合計已超過人民幣1,301,000元，是被告對
    原告已無積欠任何款項等語。答辯聲明：(一)原告之訴及假
    執行之聲請均駁回；(二)如受不利判決，願供擔保請准宣告
    免為假執行。　
三、本院判斷：
(一)按稱消費借貸者，謂當事人一方移轉金錢或其他代替物之所
    有權於他方，而約定他方以種類、品質、數量相同之物返還
    之契約。借用人應於約定期限內，返還與借用物種類、品質
    、數量相同之物，未定返還期限者，借用人得隨時返還，貸
    與人亦得定一個月以上之相當期限，催告返還。繼承人自繼
    承開始時，除本法另有規定外，承受被繼承人財產上之一切
    權利、義務。民法第474條第1項、第478條、第1148條第1項
    本文，分別定有明文。
(二)被告向王菀娥借款之金額為人民幣1,431,000元：
 1、被告不爭執有向王菀娥借貸附表一編號1、3至5之款項，僅
    爭執附表一編號2款項非其借款。惟查，原告提出被告於108
    年2月22日親書之借據記載被告於108年2月向王菀娥借款人
    民幣40萬元（本院卷一第350頁），與附表一編號1、2款項
    之合計數相符；中信銀行人員於108年2月20日並向王菀娥報
    告：「阿姨您帳戶裡面的餘額總共是人民幣170萬，姪子只
    轉人民幣40萬…」（本院士林簡易庭110年度士司調字第97號
    卷《下稱士司調卷》第16頁），所稱「姪子」，兩造亦不爭執
    即係指被告（本院卷二第13頁）；被告於108年10月13日與
    原告之LINE對話紀錄，亦自承係以人民幣90萬元計算給王菀
    娥之利息為每月13,000元（本院卷一第428頁），而人民幣9
    0萬元即與附表一編號1至4款項之合計數大致相符（當時被
    告尚未借貸附表一編號5款項）；另被告自承其曾有寫一張
    明細給王菀娥，上面有註明被告所借人民幣金額及利息計算
    等內容（本院卷一第138頁），而觀原告提出被告手寫予王
    菀娥之字條，即記載「900000，以前的」、「500000」二筆
    借款，及相關利息計算（本院卷一第440頁），堪信即為被
    告所稱之明細，亦與附表一所示各筆款項相符。又查黃瀚瑢
    為被告之前妻，有被告戶籍謄本在卷可稽（士司調卷第42頁
    ），且被告與黃瀚瑢於107年9月至108年10月間，有多筆金
    錢往來紀錄（本院卷一第142至244頁），其二人關係密切，
    被告自有可能請王菀娥逕將借款給付予黃瀚瑢。綜上事證以
    觀，堪認附表一編號2款項亦為被告向王菀娥所借。原告主
    張被告共向王菀娥借款人民幣1,431,000元，足堪採信。
 2、被告雖辯稱其上所稱人民幣90萬元借款，實為附表一編號1
    、3、4借款及伊代哥哥王成宗向王菀娥所借100萬元之合計
    數，並不包含附表一編號2款項（本院卷一第501頁）。惟查
    王成宗向王菀娥借款100萬元，借款期間為108年3月25日至1
    09年3月24日，被告乃保證人，並非借款人，有借據在卷可
    稽（本院卷一第112頁）；又觀兩造LINE對話紀錄，原告於1
    08年11月3日詢問被告：「媽媽現在借給表哥的人民幣有多
    少呢？」，被告答稱：「140」，原告於同年12月21日再詢
    問被告：「然後是表哥的哥哥明年三月會還給媽媽100萬是
    嗎？」，被告答稱：「是的」（本院卷一第431、437頁），
    乃區分被告與王成宗的借款；另被告自109年2月起，把要給
    付給王菀娥的每月利息13,000元，直接給付原告，惟王成宗
    借款於109年7月清償完畢後，被告仍繼續每月給付原告13,0
    00元利息（本院卷一第90、106、138、139頁），並未因此
    減少，顯見被告係將王成宗之借款混充計入自己所稱之人民
    幣90萬元借款，而藉以排除附表一編號2款項，核不足採。
(三)被告已清償或得抵銷金額為人民幣488,095元：
 1、原告不爭執被告所給付附表二編號1至3、7款項，共155萬元
    ，得扣抵王菀娥上開借款（本院卷一第406至408頁），附表
    二至五所列其餘款項則均爭執不得扣抵。
 2、附表二編號4至6款項部分：查王菀娥於108年11月25日，從
    中信銀行帳戶匯款人民幣15萬元予被告（按，此即被告上揭
    所謂108年11月25日向王菀娥借款之人民幣15萬元，惟實非
    借款，詳下述）及匯款人民幣15萬元予訴外人包岩寶，有中
    信銀行業務憑證暨客戶回單在卷可稽（本院卷一第316頁）
    。嗣被告於108年12月4日委託包岩寶匯款40萬元，於同年月
    17日自行匯款40萬元、46萬元，合計126萬元予王菀娥（士
    司調卷第22頁、本院卷一第92頁，即附表二編號4至6款項）
    。又依兩造LINE對話紀錄，被告於108年10月28日表示：「
    姑媽的剩餘30萬人民幣，要換成台幣，我每星期幫她帶2萬
    回來。匯率是4.2」（本院卷一第429頁），原告於同年11月
    3日表示：「…都一定要換成台幣，直接跟表哥換台幣不就好
    了嗎？」（本院卷一第430頁），被告於同年11月6日表示：
    「…如果有需要，我會慢慢拿給她」，原告則回覆：「…她剛
    打來有說你們說好了，兩萬兩萬慢慢拿」，被告再回覆：「
    沒有」、「我說下個月，126一次給」（本院卷一第437頁）
    。另上開被告手寫予王菀娥之字條亦記載「300000*4.2=000
    0000（幫姑媽帶回）」（本院卷一第440頁）。綜上以觀，
    堪認王菀娥為了將在中信銀行的人民幣30萬元存款換回新臺
    幣拿回臺灣，與被告議妥，先各匯人民幣15萬元給被告及包
    岩寶，再由其二人以4.2的匯率換算，合計匯款126萬元（即
    附表二編號4至6款項）至王菀娥在臺灣地區之帳戶。是附表
    二編號4至6款項並非被告清償王菀娥之借款，不得扣抵。
 3、附表三部分：依上開被告手寫予王菀娥之字條記載，被告就
    其全部借款，係以人民幣140萬元，年利率4%，匯率1：4.35
    ，計算每月要給付王菀娥20,300元利息；另以200萬元，年
    利率4%，計算王菀娥每月要給付被告6,666元利息；經扣抵
    後，被告於每月15日要給付王菀娥13,650元利息（本院卷一
    第440頁）。則於109年2月至110年3月間，被告共須給付利
    息191,100元（13,650*14=191,100）。惟被告於109年2月至
    110年1月間，僅約於每月中匯款13,000元（扣除手續費）給
    原告，110年2月26日、3月19日僅各匯款10,000元（扣除手
    續費，即附表三編號3、4款項）給原告（本院卷一第90、40
    6至408頁），合計僅176,000元（13,000*12+10,000*2=176,
    000），尚欠利息15,100元（191,100-176,000=15,100）未
    付。原告雖不爭執109年12月18日被告已清償本金50,000元
    （附表二編號7款項），惟以兩造不爭執本件人民幣兌新臺
    幣之匯率以1:4.2計算（本院卷一第101頁），僅折合人民幣
    11,905元（四捨五入至個位數），而被告實際借款數為人民
    幣1,431,000元，扣除人民幣11,905元，尚超出上開利息計
    算所憑之本金人民幣140萬元，是被告未得因此減少上開應
    付之利息。則除了上開已計算在內的附表三編號3、4款項外
    ，縱使被告多給付附表三編號1、2款項合計14,000元，經抵
    充上開欠繳利息15,100元，已無剩餘，是被告不得再以附表
    三所列金額扣抵之。
 4、附表四部分：查兩造LINE對話紀錄，108年10月15日，原告
    詢問：「媽媽說要跟你借200？」，被告回覆：「是」；同
    年11月3日，被告表示：「我有給150了」、「這個月中，會
    再給50」、「150+50=200」，原告回覆：「有，媽媽有跟我
    說」（本院卷一第428、430、431頁）。又上開被告手寫予
    王菀娥之字條，係以200萬元計算王菀娥每月要給付給被告
    之利息，且原告表示上開字條係王菀娥所保存而為其於遺物
    中搜尋而得（本院卷一第401頁），堪認王菀娥有向被告借
    款200萬元，且被告已如數給付，而經王菀娥確認，是而王
    菀娥方保存該字條以為憑證。又附表二編號1至3之款項共15
    0萬元，其給付時間與上開對話時間所稱給付時間相符，堪
    認即為王菀娥向被告借款200萬元中的一部分（附表二編號1
    、2即為被告所稱「我有給150了」的其中100萬元；編號3即
    為被告所稱「這個月中，會再給50」之款項）。至於尚有50
    萬元，雖未見有被告匯款予王菀娥之紀錄，惟給付方式本不
    限匯款，且當時王菀娥與原告有在臺灣買房之計畫，原告在
    被告上開表示「這個月中，會再給50」後，亦回覆：「我再
    跟房仲說一下」（本院卷一第431頁），王菀娥自亦有可能
    指示被告逕將該50萬元給付予第三人，原告以無匯款紀錄爭
    執被告未給付該50萬元（本院卷一第406頁），並不可採。
    至於被告辯稱其實際給付予王菀娥的借貸款項，如附表四編
    號1至4所示，非僅只上開200萬元等語，惟查被告無非僅以
    兩造間LINE對話紀錄有談及相關金額為證（本院卷一第542
    至544頁），卻未提出任何給付之證據，且與被告上開手寫
    予王菀娥之字條記載不符，未能採信其有給付超出200萬元
    之款項。另附表四編號5款項部分，被告帳戶交易明細經銷
    商欄雖有記載「姑媽仲介」（本院卷一第68頁），但此為被
    告匯款時所自行記載，不足為憑，且查被告曾有向原告表示
    ：「幾號給仲介錢？我跟印傭嗎？…」，原告則回覆：「我
    媽會給印傭三萬」、「其中好像三千是仲介費」（本院卷一
    第427頁），亦有可能被告非以自己金錢代墊，被告並未提
    出其他證據證實其確有代墊之事實，其以之作為抵銷，並不
    足採。
 5、附表五部分：查此部分款項，依原告所提兩造間LINE對話紀
    錄及被告提供予原告之明細表、匯款資料（本院卷一第454
    至488頁），亦足信係被告將王菀娥存於大陸地區銀行之人
    民幣30萬元，於107年11月至108年1月間，分三次兌換為新
    臺幣匯至王菀娥臺灣地區銀行帳戶，顯非被告借貸予王菀娥
    之款項，被告用以清償或抵銷上開借款，並不可採。
 6、據上，被告已清償5萬元，另被告借款200萬元予王菀娥，得
    為抵銷，合計205萬元，依兩造同意本件人民幣兌新臺幣之
    匯率以1:4.2計算（本院卷一第101頁），即人民幣488,095
    元（四捨五入至個位數）。
(四)綜上所述，被告尚積欠人民幣942,905元借款未償還（1,431
    ,000-488,095=942,905）。王菀娥於109年3月1日死亡，原
    告為王菀娥唯一繼承人，且未拋棄繼承（本院卷一第96頁，
    及除戶及戶籍謄本附於限制閱覽卷參照），自繼承王菀娥對
    被告上開人民幣借款債權，且其已於109年9月間即催告被告
    返還（士司調卷第26頁），迄至本件起訴狀繕本送達被告時
    （110年3月24日，本院卷一第101頁），已達一個月以上之
    相當期限，是原告依民法第1148條第1項本文、第478條規定
    ，請求被告給付人民幣942,905元，及自起訴狀繕本送達翌
    日即110年3月25日起至清償日止，按年息5%計算之法定遲延
    利息，為有理由，應予准許；逾此部分之請求，則無理由，
    應予駁回。
四、兩造分別陳明願供擔保請准宣告假執行及免為假執行，經核
    原告勝訴部分，於法尚無不合，爰分別酌定相當之擔保金額
    准許之；至原告敗訴部分，因該部分之訴業經駁回，其此部
    分假執行之聲請亦失去依據，應併駁回。
五、本件事證已臻明確，兩造其餘主張、陳述及所提之證據暨攻
    擊防禦方法，經核與判決結果無影響，毋庸再一一審酌，附
    此敘明。
六、結論：本件原告之訴為一部有理由、一部無理由，依民事訴
    訟法第79條、第390 條、第392 條，判決如主文。　
中　　華　　民　　國　　111 　年　　10 　 月　　14 　 日
                  民事第四庭  法  官  劉家昆
以上正本係照原本作成。
如對本判決上訴，須於判決送達後20日內向本院提出上訴狀。如
委任律師提起上訴者，應一併繳納上訴審裁判費。
中　　華　　民　　國　　111 　年　　10 　 月　　14 　 日
                              書記官  黎隆勝
附表一：
編號 匯款日期 匯款對象 金額（人民幣） 1 108年2月20日 被告 120,000元 2 108年2月20日 黃瀚瑢 280,000元 3 108年9月12日 被告 300,000元 4 108年9月17日 被告 231,000元 5 108年10月16日 被告 500,000元 合計   1,431,000元 
附表二：
編號 清償日期 金額（新臺幣） 1 108年10月16日 500,000元 2 108年10月21日 500,000元 3 108年11月18日 500,000元 4 108年12月4日 400,000元 5 108年12月16日 400,000元 6 108年12月16日 460,000元 7 109年12月18日 50,000元 合計  2,810,000元 
附表三：
編號 清償日期 金額（新臺幣） 1 109年2月13日至110年1月18日 10,000元 2 109年6月1日 4,000元 3 110年2月26日 10,000元 4 110年3月19日 10,000元 合計  34,000元 
附表四：
編號 借款或墊款日期 金額（新臺幣） 1 108年10月11日 1,000,000元 2 108年10月13日 1,000,000元 3 108年11月6日 2,000,000元 4 108年12月21日 1,260,000元 5 108年11月28日 6,000元 合計  5,266,000元 
附表五：
編號 借款日期 金額（新臺幣） 1 107年11月15日 373,700元 2 107年12月26日 400,000元 3 108年1月8日 490,000元 合計  1,263,700元